臺灣基隆地方法院刑事判決　　　　　　　　　　　　　　九十一年度訴字第九三號
　　公　訴　人　臺灣基隆地方法院檢察署檢察官
　　被　　　告　庚○○
　　　　　　　　己○○
　　共　　　同
　　指定辯護人　本院公設辯護人丙○○
右列被告因強盜等案件，經檢察官提起公訴（九十一年度偵字第二六二、五九一、九
四四、九四五號）及移送併辦（九十一年度偵字第一０五二號），本院判決如左：
    主      文
庚○○共同連續意圖為自己不法之所有，攜帶兇器，以脅迫至使不能抗拒，而取他人
之物，處有期徒刑捌年。
己○○共同連續意圖為自己不法之所有，攜帶兇器，以脅迫至使不能抗拒，而取他人
之物，累犯，處有期徒刑捌年。
扣案之安全帽伍頂、外套貳件、牛仔褲壹件、雨衣貳件、手套貳付、口罩貳付、鞋子
貳雙、刀子壹把，均沒收之。
    事      實
一、己○○前曾因違反麻醉藥品管理條例案件，經臺灣高等法院於民國八十四年八月
    三日，以八十四年度上更一字第三六七號判處有期徒刑六月確定，於八十五年十
    二月二十三日入監執行，八十六年六月十七日縮刑期滿執行完畢，為累犯。
二、庚○○基於意圖為自己不法所有之概括犯意，先於九十年十月初某日凌晨零時三
    十分許，騎乘向不知情綽號「阿龍」之成年男子所借得之不詳車號機車，至基隆
    市○○路七十五號之「ＯＫ便利商店」，趁店內僅有店員辛○○一人之機會，以
    穿戴安全帽、口罩及手套等掩示身份之方式，進入店內，並伺機由櫃檯之唯一出
    入口進入櫃內，再取出其所有並隨身攜帶客觀上足以致人死傷之水果刀乙把，朝
    辛○○之身體附近比劃，喝令辛○○交出財物，辛○○因櫃內空間狹小，無處遁
    逃，庚○○復於極近之距離持刀對之施以脅迫而不能抗拒，任由庚○○將置放於
    收銀機內之現金新臺幣（下同）二千五百元強行取走（詳如附表編號一所示），
    前揭水果刀乙把則由庚○○隨手棄置於不詳處所而已經滅失；復與己○○基於犯
    意之聯絡，由己○○騎乘懸掛ＱＹＦ─九三三號車牌號碼之機車乙輛（原車牌號
    碼ＵＧＨ─九四九號，為杜滄池所有，於九十年十二月十三日在基隆市○○路崇
    佑企專第二停車場內遭竊，惟此部分事實未據檢察官提起公訴）搭載庚○○，分
    別於附表編號二至六所示之時間，前往如附表編號二至六所示之便利商店，再以
    穿戴安全帽、口罩、手套等掩示身份之方式，進入店內，並伺機由櫃檯之唯一出
    入口進入櫃內，由庚○○取出己○○所有客觀上足以致人死傷之刀子乙把，朝店
    員壬○○等人之身體附近比劃，喝令壬○○等人交出財物，壬○○等人則因櫃內
    空間狹小，無處遁逃，庚○○復於極近之距離持刀對之施以脅迫而不能抗拒，任
    由己○○、庚○○取走如附表編號二至六所示之財物（均詳如附表編號二至六所
    示）。嗣經警於九十一年一月二十二日，持搜索票至己○○位於基隆市○○街六
    十八巷十六之二號三樓之居所執行搜索時，當場扣得庚○○與己○○所有專供作
    案穿載用之安全帽五頂、外套二件、牛仔褲乙件、雨衣二件、手套二付、口罩二
    付、鞋子二雙、刀子一把（編號Ａ）；強盜所得財物中華電信ＩＣ電話卡二十四
    張、遠傳電信ＩＣ電話卡十六張、和信ＳＩＭ卡一張、中華電信ＳＩＭ卡二張（
    均已經領回）及庚○○、己○○所有非供本次作案用之刀子三把（編號１、２、
    Ｂ）、手機二支，始知上情。
三、案經基隆市警察局第四分局報請臺灣基隆地方法院檢察署檢察官偵查起訴及移送
    併辦。
    理      由
一、認定事實所憑之證據：
    右揭事實業據被告己○○、庚○○坦承不諱，核與被害人辛○○、壬○○、戊○○、乙○○、丁○○及甲○○指述之情節相符，且有贓物認領保管收據二紙、照
    片五十五幀、監視錄影帶之翻拍照片影本四紙附卷及被告二人作案用之安全帽五
    頂、外套二件、牛仔褲乙件、雨衣二件、手套二付、口罩二付、鞋子二雙、刀子
    一把（編號Ａ）扣案可佐；而被告二人於附表編號二至六之強盜過程，亦分別經
    該便利商店之監視錄影器攝錄在案，並經本院當庭播放該監視錄影帶勘驗屬實（
    其中一次因錄影帶畫質跳躍而無從勘驗），製有勘驗筆錄在卷可佐，堪認被告自
    白與事實相符。另本院勘驗前揭監視錄影帶之過程中，監視器錄製畫面所顯示之
    時間，雖間或與被告及被害人陳述之案發時間未能相合一致，然此係因監視器之
    時間設定未能精準所致，是本案之犯罪時間，自仍應以被告及被害人之陳述為可
    採。綜上所述，本件事證明確，被告二人強盜犯行，洵堪認定。
二、適用法律：
  (一)查被告二人分別於附表所示之時間，趁被害人辛○○等人獨自留守上開商店之機
    會，利用店內櫃檯狹小無可閃避之空間，持刀對被害人施以脅迫，顯已致被害人
    於不能抗拒之程度，自應依法論其強盜罪責。次查，刑法第三百二十一條第一項
    第三款及第三百三十條第一項所謂之攜帶「兇器」，其種類並無限制，凡客觀上
    足以對人之生命、身體、安全構成威脅，具有危險性之兇器均屬之，且祇須行竊
    或強盜時攜帶此種具有危險性之兇器為已足，並不以攜帶之初有行兇之意圖為必
    要（最高法院七十九年臺上字第五二五三號判例可資參照）。再查被告行為之時
    ，原懲治盜匪條例雖尚未經公告廢止，然查懲治盜匪條例為限時法，係國民政府
    於三十三年四月八日公布，其有效之施行期間為一年，雖依同條例第十條之規定
    ，於必要時，得以命令延長其有效施行期間，惟該條例於三十四年四月七日期滿
    前，既未經命令公布延長其施行期間，嗣後復未重新經法定程序決議公布，是其
    自三十四年四月八日起，已非有效之法律，本院因而拒絕適用上開條例（詳後述
    ），而回歸修正前之刑法以究明被告刑責，惟被告行為後，原刑法第三百二十八
    條第一項、第三百三十條第一項（意圖為自己或第三人不法之所有，以強暴、脅
    迫、藥劑、催眠術或他法，至使不能抗拒，而取他人之物或使其交付者，為強盜
    罪，處三年以上十年以下有期徒刑；攜帶兇器犯強盜罪者，處五年以上十二年以
    下有期徒刑。）之規定，業經修正公布為刑法第三百二十八條第一項、第三百三
    十條第一項（意圖為自己或第三人不法之所有，以強暴、脅迫、藥劑、催眠術或
    他法，至使不能抗拒，而取他人之物或使其交付者，為強盜罪，處五年以上有期
    徒刑；攜帶兇器犯強盜罪者，處七年以下有期徒刑。）之規定，比較新舊法，以
    適用舊法較有利於被告，是自應適用九十一年二月一日修正公布前之刑法第三百
    三十條第一項之規定，合先敘明。核被告所為，係犯修正前刑法第三百三十條第
    一項之攜帶兇器強盜罪。公訴人以九十一年度偵字第一０五二號移送本院併辦部
    分，與本案起訴之犯罪事實係屬同一，本院自應依法審理。查被告庚○○與己○○就附表編號二至六之犯罪事實，有犯意之聯絡及行為之分擔，皆為共同正犯。
    被告庚○○先後六次之強盜犯行及被告己○○先後五次之強盜犯行，時間緊接，
    所犯係構成要件相同之罪名，顯係基於概括犯意反覆為之，為連續犯，應依刑法
    第五十六條規定論以一罪，並依法加重其刑。末查，被告己○○前曾受如事實欄
    所載有期徒刑之執行，有臺灣高等法院檢察署刑案紀錄簡覆表及臺灣高等法院被
    告全國前案紀錄表各乙件在卷可按，其於有期徒刑執行完畢後，五年內再犯有期
    徒刑以上之罪，為累犯，應依法遞予加重其刑。爰審酌被告二人均時值青年，竟
    不思以正當方法換取金錢，妄想以此方式不勞而獲，觀念偏差，極待矯治，且被
    告二人持刀強盜之行為，不僅對被害人之人身安全造成威脅，更嚴重妨礙社會之
    安寧秩序，實亦不宜輕處，惟慮及被告二人犯後均已深表悔悟、態度良好等一切
    情狀，分別量處如主文所示之刑，以示懲儆。公訴人雖就被告己○○所犯之強盜
    犯行具體求處有期徒刑十年，然被告己○○固與被告庚○○共同犯下前述之五起
    強盜犯行（詳如附表編號二至六所示），惟被告己○○並無具體持刀脅迫被害人
    之行為，且其犯後已萌悔意，本院因認十年有期徒刑之處罰尚嫌過重，為期罪刑
    相當，爰斟酌被告行為時及行為後之所有情狀，量處被告有期徒刑八年，併此說
    明。
  (二)懲治盜罪條例並非有效法律，其理由如下：
  1.懲治盜匪條例於三十三年四月八日，經國民政府公布，依當時法律施行日期條例
    之規定，自當日生效施行。因懲治盜匪條例第十條規定：「本條例施行期間定為
    一年；必要時，得以命令延長之。」，故其後每年以命令延長施行期間一年，凡
    十三年。至四十六年六月五日，才經立法院通過而經總統公布施行。對此，原施
    行期間既僅定為一年，對延長命令之必要性內容如何，延長次數及其時間如何，
    俱無說明及限制，使其延長命令竟有十三次，共達十三年之久，遠超過其施行期
    間，則其延長命令之授權是否符合法律保留原則及比例原則，已堪存疑。
  2.國民政府首次發布延長施行命令之時間，係在三十四年四月二十六日，惟該條例
    既為限時法，自應於施行期滿（三十四年四月七日）之翌日（三十四年四月八日
    ）起失效。限時法既已因期滿而失效，嗣後復未依法定程序重行決議公布，則三
    十四年四月二十六日之命令又如何得使已失效之法律復活？更何況法律既已失效
    （第十條之規定自亦包括在內），其授權命令即無所據，又如何得以不生效之命
    令使已失效之法律復活？
  3.限時法施行期滿當然廢止而失效，乃限時法之基本原理，絕無期滿後仍屬有效或
    效力未明之問題，此一根本原理尚不因中央法規標準法有無明文規定而有不同，
    是若以上開條例係公布施行在先，中央法規標準法係公布施行在後，而認為基於
    法律不溯既往原則，上開條例並無中央法規標準法第二十三條「期滿當然廢止」
    適用之見解，自屬誤會。至於中央法規標準法第二十三條但書所謂「經主管機關
    公告」之規定，並非限時法另一失效要件，其立法目的在賦予主管機關公告義務
    ，以保障民權，亦即，限時法於期限屆滿當然失效時，其公告僅有宣示效力，並
    無創設或消滅法律之效力，是其事後之公告，並不影響限時法已經失效之事實，
    而僅在使民周知爾。
  4.或謂該條例業於四十六年六月五日修正公布，刪除原第十條施行期間一年及第八
    條依特種刑事案件訴訟條例審理之規定，其原第九條改為第八條，第十一條改為
    第九條；修正前該條例全部內容，經立法院民刑商法委員會審查，認尚有繼續沿
    用之必要，始改採為新法之全部條文，並重新調整條次，形式上雖是「修正」，
    實質上係明白確認該條例已從臨時性舊法改制為常態性之刑事特別法，「等同於
    制定新法」，因此該條例重新立法之合法性，應不因修正前曾施行期滿始以命令
    展期而有影響云云。實則此一問題之癥結在於四十六年立法院通過及總統公布施
    行之此一程序，能否使已經失效之法律復活？抑或係足以認定為重新立法？概所
    有立法行為雖有重建法律正當性之功能，其制定或修正，全文修正或部分修正皆
    無不同，且此一正當性功能即為多數國民主權意志之表達，然懲治盜匪條例失效
    之瑕疵，並非僅止於原來正當性之不足，更在於形式合法性之喪失，法律既已失
    效，自無從僅以修正之方式來回復其效力。申言之，修正法律與制訂法律不同，
    修正法律對於未修正部分僅有確認效力，其本質仍非制訂法律，亦即，修正案是
    以法律仍存在生效為前提，制定案則以並無法律或法律廢止為其前提，設若原法
    律已經失效，修正案即無所附麗而不生效力。是以，縱使立法院曾於四十六年間
    ，因誤認上開已經失效之法律為有效，而決議修正並送請總統公布，惟法律既已
    失效，修正案即無所附麗而不生效力，其前提之形式合法性仍無法以因修正而改
    善，自然無從「等同於制定新法」，而使已經失效之法律起死回生。此與十七年
    之「懲治盜匪暫行條例」係十三年之「懲治盜匪法」失效後重新制定之新法，三
    十四年之「懲治盜匪條例」係十七年之「懲治盜匪暫行條例」失效後重新制定之
    新法，均不相同；亦與三十七年之「懲治走私條例」於四十四年修正全文，「肅
    清煙毒條例」於八十七年名稱修正為「毒品危害防制條例」並修正全文之情形，
    明顯有異。
  5.七十九年七月十九日大法官會議釋字第二六三號解釋，係於誤認該條例仍合法有
    效之前提下所得之結論，是若以該號解釋作為上開條例有效之論據，則無異陷於
    倒果為因之邏輯繆誤。更何況，該號解釋雖認該條例第二條第一項第九款擄人勒
    贖罪之唯一死刑規定並未違憲，然此係法律違憲與否之審查，至法律究否有效，
    與法律有無違憲，乃屬不同層次之問題，無從相提並論，是該號解釋尚無從推導
    出懲治盜匪條例並未失效之結論。
  6.綜上所述，懲治盜罪條例係於三十四年四月八日起失效；法律既已失效，本院即
    應本於職權而拒絕適用。
三、扣案之安全帽五頂、外套二件、牛仔褲乙件、雨衣二件、手套二付、口罩二付、
    鞋子二雙、刀子一把（編號Ａ），為被告所有供犯罪所用之物，業據被告二人一
    致敘明在卷，爰併依刑法第三十八條第一項第二款之規定，宣告沒收；至扣案之
    刀子三把（編號１、２、Ｂ）、手機二支，雖為被告所有，然並非其供犯罪所用
    之物；扣案之注射針筒二支、殘渣袋二只，查與本案並無關聯，爰不另為沒收之
    諭知，附此敘明。
據上論斷，應依刑事訴訟法第二百九十九條第一項，刑法第二十八條、第五十六條、
九十一年二月一日修正公布前之舊刑法第三百三十條第一項、第四十七條、第三十八
條第一項第二款，判決如主文。
本案經檢察官吳佳齡到庭執行職務。
中      華      民      國      九十一      年      五      月  二十四  日
                                臺灣基隆地方法院刑事第三庭
                                    審判長法  官  陳 志 祥
                                          法  官  齊    潔
                                          法  官  王 慧 惠
右正本證明與原本無異。
對於本件判決如有不服，應於收受送達後十日內，向本院提出上訴書狀，上訴於臺灣
高等法院，並按他造當事人之人數附具繕本。
                                          書記官  陳 俊 德
中      華      民      國      九十一      年      五      月  二十八  日
附錄論罪法條：
九十一年二月一日修正公布前之舊刑法第三百三十條第一項：
犯強盜罪而有第三百二十一條第一項各款情形之一者，處五年以上十二年以下有期徒
刑。
附表：
┌──┬────┬──────┬───┬───────┬──────┐
│編號│時    間│地        點│被害人│犯  罪  手  法│強盜所得財物│
├──┼────┼──────┼───┼───────┼──────┤
│一  │九十年十│基隆市○○路│辛○○│１騎乘不知情「│置於收銀機內│
│    │月初某日│七十五號    │      │  阿龍」所有之│之現金二千五│
│    │凌晨零時│ＯＫ便利商  │      │  不詳機車至前│百元許      │
│    │三十分許│店」        │      │  開處所      │            │
│    │        │            │      │２以黑色半罩式│            │
│    │        │            │      │  安全帽、灰色│            │
│    │        │            │      │  口罩及白色棉│            │
│    │        │            │      │  質手套掩人耳│            │
│    │        │            │      │  目          │            │
│    │        │            │      │３持水果刀威脅│            │
│    │        │            │      │  被害人至使不│            │
│    │        │            │      │  能抗拒      │            │
└──┴────┴──────┴───┴───────┴──────┘
┌──┬────┬──────┬───┬───────┬──────┐
│二  │九十一年│基隆市○○路│壬○○│１由己○○騎乘│置於收銀機內│
│    │一月十日│二六一號    │      │  懸掛ＱＹＦ─│之現金二千六│
│    │凌晨零時│「ＯＫ便利商│      │  九三三號車牌│百餘元及中華│
│    │五十分許│店」        │      │  之機車（為案│電信電話卡約│
│    │        │            │      │  外人杜滄池所│二十張（每張│
│    │        │            │      │  有，於九十年│一百元）    │
│    │        │            │      │  十二月十三日│            │
│    │        │            │      │  失竊；原車牌│            │
│    │        │            │      │  號碼為ＵＧＨ│            │
│    │        │            │      │  ─九四九號）│            │
│    │        │            │      │  搭載庚○○共│            │
│    │        │            │      │  同前往前揭處│            │
│    │        │            │      │  所          │            │
│    │        │            │      │２己○○、楊順│            │
│    │        │            │      │  芳二人均以半│            │
│    │        │            │      │  罩式安全帽、│            │
└──┴────┴──────┴───┴───────┴──────┘
┌──┬────┬──────┬───┬───────┬──────┐
│    │        │            │      │  口罩及手套掩│            │
│    │        │            │      │  人耳目      │            │
│    │        │            │      │３由庚○○持扣│            │
│    │        │            │      │  案刀子（編號│            │
│    │        │            │      │  Ａ）威脅被害│            │
│    │        │            │      │  人至不能抗拒│            │
├──┼────┼──────┼───┼───────┼──────┤
│三  │九十一年│基隆市○○路│戊○○│同上１.２.３. │置放於收銀機│
│    │一月十三│一六七號    │      │              │內之現金二千│
│    │日凌晨零│「７─１１」│      │              │餘元及七星牌│
│    │時二十分│便利商店    │      │              │香煙四包    │
│    │許      │            │      │              │            │
├──┼────┼──────┼───┼───────┼──────┤
│四  │九十一年│基隆市○○路│乙○○│同上１.２.３. │置放於收銀機│
│    │一月十四│二二八號    │      │              │內之現金三千│
│    │日凌晨三│「ＯＫ便利商│      │              │七百元許、和│
└──┴────┴──────┴───┴───────┴──────┘
┌──┬────┬──────┬───┬───────┬──────┐
│    │時五十二│店」        │      │              │信預付卡二張│
│    │分許    │            │      │              │（三百元一張│
│    ││            │      │              │；六百元一張│
│    │        │            │      │              │）、臺灣大哥│
│    │        │            │      │              │大補充卡一張│
│    │        │            │      │              │（三百元）、│
│    │        │            │      │              │中華電信如意│
│    │        │            │      │              │儲值卡十二張│
│    │        │            │      │              │（三百元六張│
│    │        │            │      │              │；六百元六張│
│    │        │            │      │              │）          │
├──┼────┼──────┼───┼───────┼──────┤
│五  │九十一年│基隆市安和一│丁○○│同上１.２.３. │置於收銀機內│
│    │一月十七│街一二八號  │      │另因下雨之故，│之現金七千餘│
│    │日夜間十│「全家便利商│      │庚○○身著粉紅│元（起訴書誤│
│    │一時三十│店」        │      │色雨衣、己○○│繕為九千餘元│
└──┴────┴──────┴───┴───────┴──────┘
┌──┬────┬──────┬───┬───────┬──────┐
│    │六分許  │            │      │身著紫色雨衣  │）          │
├──┼────┼──────┼───┼───────┼──────┤
│六  │九十一年│基隆市○○路│甲○○│同上１.２.３. │置於收銀機內│
│    │一月二十│三十九號    │      │              │之現金三千三│
│    │一日凌晨│「全家便利商│      │              │百餘元及中華│
│    │三時五十│店」        │      │              │電信ＩＣ卡二│
│    │分許    │            │      │              │十六張、遠傳│
│    │        │            │      │              │電信補充卡十│
│    │        │            │      │              │六張        │
└──┴────┴──────┴───┴───────┴──────┘
